ACORDAO-COMPLETO-2368411

ACÓRDÃO 8516/2019 ATA 30/2019 - PRIMEIRA CÂMARA

VISTOS, relatados e discutidos estes autos de tomada de contas especial instaurada pelo Fundo Nacional de Saúde/Ministério da Saúde, em desfavor da empresa Drogaria L J Ltda. – ME/Drogaria Alegria (11.030.346/0001-59) , solidariamente com a Sra. Carolina Luiza da Costa (XXX.286.896-XX) , sócia responsável da referida sociedade empresária limitada, em razão da aplicação irregular dos recursos do Sistema Único de Saúde (SUS) no âmbito do Programa Farmácia Popular do Brasil – Aqui Tem Farmácia Popular, no período de 1/1/2012 a 29/7/2015;
ACORDAM os ministros do Tribunal de Contas da União, reunidos em sessão da 1ª Câmara, diante das razões expostas pelo relator, em: 
9.1. julgar irregulares as contas da sociedade empresária Drogaria L J Ltda. – ME/Drogaria Alegria (11.030.346/0001-59) e da Sra. Carolina Luiza da Costa (XXX.286.896-XX) ,  com fundamento nos arts. 1º, inciso I, 16, inciso III, alíneas “b” e “c”, da Lei 8.443/1992, c/c os arts. 1º, inciso I, e 209, incisos II e III, do Regimento Interno do TCU; 
9.2. condenar os responsáveis acima mencionados, solidariamente, com fundamento no art. 19, caput, da Lei 8.443/1992, c/c o art. 210 do Regimento Interno do TCU, ao pagamento das quantias a seguir especificadas, com a fixação do prazo de 15 (quinze) dias, a contar das notificações, para comprovarem, perante o Tribunal (art. 23, inciso III, alínea “a”, da Lei 8.443/1992, c/c o art. 214, inciso III, alínea “a”, do Regimento Interno) , o recolhimento da dívida aos cofres do Fundo Nacional de Saúde, atualizada monetariamente e acrescida dos juros de mora, calculados a partir das datas discriminadas, até a data do recolhimento, na forma prevista na legislação em vigor:
	Data
	Valor original (R$) 

	14/03/2012
	430,35

	14/03/2012
	4,46

	14/03/2012
	92,31

	27/03/2012
	219,12

	27/03/2012
	25,56

	27/04/2012
	442,14

	12/06/2012
	1321,13

	12/06/2012
	9,60

	12/06/2012
	86,36

	14/06/2012
	1020,60

	14/06/2012
	26,92

	27/07/2012
	1464,26

	27/07/2012
	842,67

	27/07/2012
	105,56

	27/07/2012
	66,62

	23/08/2012
	1819,27

	23/08/2012
	1018,44

	23/08/2012
	26,92

	23/08/2012
	57,56

	23/08/2012
	30,69

	10/09/2012
	1218,78

	10/09/2012
	2374,86

	10/09/2012
	26,24

	10/09/2012
	24,77

	10/09/2012
	12,00

	08/10/2012
	2974,88

	08/10/2012
	1698,03

	08/10/2012
	13,46

	08/10/2012
	27,56

	08/10/2012
	9,60

	08/10/2012
	27,21

	08/11/2012
	2432,68

	08/11/2012
	1337,85

	08/11/2012
	4,80

	08/11/2012
	12,78

	18/12/2012
	2626,41

	18/12/2012
	1385,91

	18/12/2012
	4,80

	18/12/2012
	26,24

	18/12/2012
	13,46

	18/12/2012
	2,40

	30/12/2012
	1506,06

	30/12/2012
	2484,99

	30/12/2012
	26,40

	30/12/2012
	26,24

	30/12/2012
	2,40

	30/12/2012
	13,46

	19/02/2013
	836,73

	19/02/2013
	25,88

	07/03/2013
	2585,07

	07/03/2013
	2,40

	14/03/2013
	3044,42

	14/03/2013
	1440,99

	14/03/2013
	12,78

	14/03/2013
	4,80

	14/03/2013
	4,80

	14/03/2013
	20,45

	08/04/2013
	1682,29

	16/04/2013
	707,67

	16/04/2013
	12,78

	31/05/2013
	2530,68

	31/05/2013
	1074,33

	31/05/2013
	7,20

	31/05/2013
	26,24

	31/05/2013
	7,20

	04/06/2013
	938,79

	04/06/2013
	2311,05

	04/06/2013
	24,96

	04/06/2013
	7,20

	01/07/2013
	614,25

	01/07/2013
	24,96

	02/07/2013
	698,36

	02/07/2013
	117,52

	29/07/2013
	2667,38

	29/07/2013
	1150,47

	29/07/2013
	7,20

	29/07/2013
	24,96

	29/07/2013
	13,42

	30/08/2013
	779,49

	30/08/2013
	1590,67

	30/08/2013
	11,50

	30/08/2013
	24,00

	01/10/2013
	1840,25

	01/10/2013
	9,60

	02/10/2013
	436,32

	02/10/2013
	13,46

	02/10/2013
	12,92

	12/11/2013
	2413,09

	12/11/2013
	705,78

	12/11/2013
	26,24

	12/11/2013
	9,60

	12/11/2013
	24,00

	06/12/2013
	1964,46

	06/12/2013
	447,66

	06/12/2013
	12,78

	06/12/2013
	12,00

	06/12/2013
	9,15

	30/12/2013
	533,52

	30/12/2013
	2438,14

	30/12/2013
	12,00

	30/12/2013
	39,02

	30/12/2013
	9,15

	07/02/2014
	3131,79

	07/02/2014
	105,52

	07/02/2014
	26,30

	28/02/2014
	1081,35

	28/02/2014
	4807,86

	28/02/2014
	703,89

	28/02/2014
	26,24

	28/02/2014
	12,00

	28/02/2014
	12,78

	28/02/2014
	16,69

	28/02/2014
	16,69

	28/02/2014
	59,90

	16/04/2014
	4356,18

	16/04/2014
	470,07

	16/04/2014
	38,66

	16/04/2014
	16,80

	16/04/2014
	40,72

	16/04/2014
	59,90

	12/05/2014
	472,77

	12/05/2014
	3424,50

	12/05/2014
	16,55

	12/05/2014
	26,40

	12/05/2014
	4,80

	12/05/2014
	21,00

	12/05/2014
	3,77

	12/05/2014
	6,30

	30/05/2014
	460,08

	30/05/2014
	3764,65

	30/05/2014
	7,20

	30/05/2014
	30,01

	30/05/2014
	2,40

	30/05/2014
	3,77

	30/05/2014
	12,92

	30/05/2014
	39,20

	07/07/2014
	4021,99

	07/07/2014
	9,60

	07/07/2014
	58,38

	07/07/2014
	4,80

	08/07/2014
	878,31

	08/07/2014
	26,24

	08/07/2014
	20,46

	31/07/2014
	1681,53

	31/07/2014
	7,20

	31/07/2014
	74,87

	31/07/2014
	2,40

	01/08/2014
	196,29

	01/08/2014
	9,15

	01/08/2014
	3,77

	01/09/2014
	3674,29

	01/09/2014
	79,20

	01/09/2014
	98,30

	01/09/2014
	16,80

	09/09/2014
	629,10

	09/09/2014
	26,24

	09/09/2014
	10,92

	01/10/2014
	4310,21

	01/10/2014
	7,20

	01/10/2014
	77,30

	02/10/2014
	585,36

	02/10/2014
	26,24

	02/10/2014
	36,08

	03/11/2014
	435,24

	03/11/2014
	4279,20

	03/11/2014
	26,24

	03/11/2014
	40,80

	03/11/2014
	47,23

	03/11/2014
	67,10

	28/11/2014
	702,00

	28/11/2014
	26,24

	28/11/2014
	24,23

	01/12/2014
	4354,09

	01/12/2014
	12,00

	01/12/2014
	57,50

	14/01/2015
	4328,25

	14/01/2015
	670,41

	14/01/2015
	31,20

	14/01/2015
	26,24

	14/01/2015
	23,84

	14/01/2015
	89,48

	09/02/2015
	3577,30

	09/02/2015
	74,32

	09/02/2015
	10,79

	09/02/2015
	221,82

	10/02/2015
	436,05

	10/02/2015
	26,24

	10/02/2015
	7,65

	10/02/2015
	48,36

	03/03/2015
	3331,73

	03/03/2015
	415,26

	03/03/2015
	48,00

	03/03/2015
	31,35

	03/03/2015
	23,00

	03/03/2015
	16,69

	03/03/2015
	27,20

	02/04/2015
	2418,91

	02/04/2015
	38,88

	02/04/2015
	31,35

	02/04/2015
	55,20

	02/04/2015
	11,42

	02/04/2015
	36,18

	05/05/2015
	467,10

	05/05/2015
	3700,20

	05/05/2015
	31,35

	05/05/2015
	82,70

	05/05/2015
	15,19

	05/05/2015
	27,20

	12/06/2015
	4206,90

	12/06/2015
	94,00

	12/06/2015
	43,40

	12/06/2015
	20,00

	15/06/2015
	1318,41

	15/06/2015
	46,01

	15/06/2015
	7,65

	15/06/2015
	15,08

	03/07/2015
	5163,30

	03/07/2015
	56,80

	03/07/2015
	4,80

	03/07/2015
	44,80

	06/07/2015
	1302,75

	06/07/2015
	52,22

	06/07/2015
	21,49

	05/08/2015
	5039,70

	05/08/2015
	54,40

	05/08/2015
	49,60

	06/08/2015
	1482,30

	06/08/2015
	52,22

	06/08/2015
	20,45

	06/08/2015
	21,49

	31/08/2015
	1055,70

	31/08/2015
	4306,50

	31/08/2015
	54,40

	31/08/2015
	47,11

	31/08/2015
	11,31

	31/08/2015
	47,20

9.3. aplicar à sociedade empresária Drogaria L J Ltda. – ME/Drogaria Alegria (11.030.346/0001-59) e à Sra. Carolina Luiza da Costa (XXX.286.896-XX) , individualmente, multa prevista no art. 57 da Lei 8.443/1992, c/c o art. 267 do Regimento Interno, no valor de R$ 15.000,00 (quinze mil reais) , fixando-lhes o prazo de 15 (quinze) dias, a contar da notificação, para que comprove, perante o Tribunal (art. 214, inciso III, alínea “a”, do Regimento Interno) , o recolhimento da dívida aos cofres do Tesouro Nacional, atualizada monetariamente desde a data deste acórdão até a do efetivo recolhimento, se for paga após o vencimento, na forma da legislação em vigor;
9.4. autorizar, desde logo, nos termos do art. 28, inciso II, da Lei 8.443/1992, a cobrança judicial das dívidas, caso não atendidas as notificações;
9.5. autorizar, desde logo, caso solicitado e o processo não tenha sido remetido para cobrança judicial, o pagamento das dívidas em até 36 (trinta e seis) parcelas mensais e consecutivas, nos termos do art. 26 da Lei 8.443/1992, c/c o art. 217 do Regimento Interno/TCU, fixando-se o vencimento da primeira parcela em 15 (quinze) dias, a contar do recebimento da notificação, e o das demais a cada mês, devendo incidir sobre cada valor mensal os correspondentes acréscimos legais, na forma prevista na legislação em vigor, sem prejuízo de alertar os responsáveis de que a falta de comprovação do recolhimento de qualquer parcela implicará o vencimento antecipado do saldo devedor;
9.6. dar ciência desta deliberação ao Procurador-Chefe da Procuradoria da República em Minas Gerais, nos termos do § 3º do art. 16 da Lei 8.443/1992, c/c o § 7º do art. 209 do Regimento Interno do TCU, para adoção das medidas que entender cabíveis.

Tomada de contas especial instaurada em virtude de não comprovação da regular aplicação de recursos advindos do Programa Farmácia Popular do Brasil.

Primeira Câmara

Fundo Nacional de Saúde - MS.

3. Responsáveis: Carolina Luiza da Costa (XXX.286.896-XX) e Drogaria L J Ltda. - Me (11.030.346/0001-59).

13.1. Ministros presentes: Walton Alencar Rodrigues (Presidente), Benjamin Zymler, Bruno Dantas e Vital do Rêgo (Relator).
13.2. Ministros-Substitutos presentes: Augusto Sherman Cavalcanti e Weder de Oliveira.

DROGARIA L J LTDA - ME - DROGARIA ALEGRIA

DROGARIA L J LTDA - ME - DROGARIA ALEGRIA E OUTROS

CAROLINA LUIZA DA COSTA

VITAL DO RÊGO

Adoto como relatório o pronunciamento da Secretaria de Controle Externo de Tomada de Contas Especiais (peça 53) a seguir transcrito, que contou com a anuência do corpo diretivo daquela unidade e do representante do Ministério Público junto ao TCU (peças 54 a 56) :
INTRODUÇÃO
	Cuidam os autos de tomada de contas especial instaurada pelo Fundo Nacional de Saúde/Ministério da Saúde (FNS/MS) , em desfavor da empresa Drogaria L J Ltda. – ME/Drogaria Alegria, sociedade empresária limitada, CNPJ 11.030.346/0001-59, solidariamente com a Sra. Carolina Luiza da Costa, CPF XXX.286.896-XX, em razão da aplicação irregular dos recursos do Sistema Único de Saúde (SUS) no âmbito do Programa Farmácia Popular do Brasil – Aqui Tem Farmácia Popular (PFPB) , em Drogaria L J Ltda. – ME/Drogaria Alegria, antes denominada Drogaria Luzsanches Ltda., localizada no município de Simonésia/MG, no período de 1/1/2012 a 29/7/2015. O referido programa foi instituído pela Lei 10.858, de 13/4/2004, regulamentado pelo Decreto 5.090, de 20/5/2004, para cumprir uma das principais diretrizes da Política Nacional de Assistência Farmacêutica: dar à população o acesso a medicamentos considerados essenciais, utilizando ou não o SUS.
HISTÓRICO 
Em 16/8/2017, com fundamento na IN/TCU 71/2012, alterada pela IN/TCU 76/2016 e DN/TCU 155/2016, o Diretor-Executivo do Fundo Nacional de Saúde autorizou a instauração de Tomada de Contas Especial (peça 3) em razão de auditoria do Sistema Nacional de Auditoria do SUS – Denasus que constatou a aplicação irregular dos recursos do SUS pela Drogaria L J Ltda. – ME/Drogaria Alegria, conforme apontado no Relatório de Auditoria 16386-MS/SGEP/Denasus, de 8/8/2016 (peça 1) , com os respectivos anexos (peças 28 a 32) .
A auditoria do Denasus teve como objetivo cumprir as diretrizes definidas como eixo prioritário do Planejamento do Departamento Nacional de Auditoria do Sistema Único de Saúde/Denasus, para avaliar a execução do Programa Farmácia Popular do Brasil – PFPB, por parte de Drogaria L J Ltda. – ME/Drogaria Alegria, com foco no cumprimento das normas estabelecidas pela Portaria 111/GM/MS de 28/1/2016, que dispõe sobre o Programa Farmácia Popular do Brasil (peça 1, p. 3) . 
O motivo que levou à instauração da tomada de contas especial foi a execução das ações do Programa Farmácia Popular do Brasil (PFPB) em desacordo com as normas estabelecidas pelo Ministério da Saúde, constatando-se irregularidades que representavam R$ 160.371,45 à época (peça 1, p. 12) :
a) 	não comprovação da aquisição, por meio de notas fiscais, do quantitativo de medicamentos selecionados para análise;
b) 	dispensações em nome de pessoas falecidas; e 
c)	desconformidades de cupons e receitas médicas.
O débito calculado para as 236 ocorrências identificadas por descumprimento das normas vigentes à época, especialmente a Portaria GM/MS 184, de 3/2/2011, e a Portaria GM/MS/971 de 15/5/2012, foi atualizado em 25/9/2017 para o valor de R$ 225.530,13 (peça 18) , levando o tomador de contas a concluir pela responsabilização da empresa Drogaria L J Ltda. – ME/Drogaria Alegria, solidariamente à sócia responsável à época da ocorrência dos fatos, Sra. Carolina Luiza da Costa, CPF XXX.286.896-XX. A inscrição em conta de responsabilidade, no SIAFI, foi efetuada mediante a Nota de Lançamento de Sistema 2017NS068961, de 26/9/2017 (peça 17) .
A empresa apresentava registros de dispensação de 19/7/2011 a 29/7/2015, quando teve bloqueado o acesso ao sistema de vendas do Departamento de Informática do SUS - Datasus (peça 1, p. 3) .
Comprova-se que foi dada oportunidade de defesa aos responsáveis, em obediência aos princípios constitucionais que asseguram o direito ao contraditório e à ampla defesa, tanto no âmbito da auditoria, pelo Denasus, quanto na fase interna da tomada de consta especial, pelo FNS, tendo em vista as notificações expedidas (peças 6 a 13) e também a única manifestação enviada em resposta (peça 14) , que não teve o condão de alterar o entendimento sobre as ocorrências. Na ausência de elementos suficientes para elidir as irregularidades constatadas, e sem a comprovação de recolhimento do montante devido aos cofres públicos, o tomador de contas especial considerou subsistente o motivo que legitimou a instauração da tomada de contas especial (peça 21, p. 9) .
Em 21/2/2018, a Secretaria de Controle Interno do Ministério da Transparência e Controladoria-Geral da União emitiu o relatório de auditoria 197/2018 (peça 22) , em concordância com o relatório do tomador de contas. Em atendimento ao disposto nas alíneas “a” do inciso II do art. 10 da Instrução Normativa/TCU 71/2012, registrou-se que as medidas adotadas em relação à apuração dos fatos foram adequadas. Quanto ao previsto na alínea “b” do mesmo inciso II, considerou-se que as normas para instauração e desenvolvimento da tomada de contas especial foram cumpridas, exceto pela ausência inicial da ficha de qualificação dos responsáveis (peça 22, p.2) , que veio a ser posteriormente incluída (peças 19 e 20) .
Com base no certificado e parecer de auditoria 197/2018, o dirigente do órgão de controle interno concluiu pela irregularidade das presentes contas (peças 23 e 24) .
Em 20/4/2018, o Ministro de Estado da Saúde declarou ter tomado conhecimento das conclusões contidas no relatório e certificado de auditoria, bem como no parecer da Secretaria Federal de Controle Interno da Controladoria-Geral da União da Presidência da República, manifestando-se pela irregularidade das contas e determinando o encaminhamento do processo ao Tribunal de Contas da União, sendo registrada no sistema e-TCE sob número 474/2017 (peça 25) .
Autuada no TCU em 25/04/2018, foi realizada Instrução Preliminar com proposta de citação (peça 34) da empresa Drogaria L J Ltda. – ME/Drogaria Alegria, CNPJ 11.030.346/0001-59, e da Sra. Carolina Luiza da Costa, CPF XXX.286.896-XX, proposta essa que obteve parecer favorável da Subunidade (peça 35) e Unidade (peça 36) .
Os responsáveis foram citados por meio dos ofícios:
Empresa Drogaria L J Ltda. – ME/Drogaria Alegria: 0309/2018-TCU/Secex-TCE, de 14/6/2018 (peça 37) , tendo tomado ciência no dia 17/7/2018, por meio do AR constante da peça 39;
Sra. Carolina Luiza da Costa: 0308/2018-TCU/Secex-TCE, de 14/6/2018 (peça 38) , tendo tomado ciência no dia 7/12/2018, por meio do AR constante da peça 47.
ANÁLISE DOS PRESSUPOSTOS DE PROCEDIBILIDADE DA IN/TCU 71/2012
Prejuízo ao Contraditório e Ampla Defesa
Verifica-se que não há prejuízo ao contraditório e ampla defesa, uma vez que não houve o transcurso de mais de dez anos desde o fato gerador sem que tenha havido a notificação do responsável pela autoridade administrativa federal competente (art. 6º, inciso II, c/c art. 19 da IN/TCU 71/2012, modificada pela IN/TCU 76/2016) , uma vez que as despesas impugnadas referem-se ao período de 14/3/2012 a 31/8/2015 (peça 25, p. 2-8) e a responsável foi notificada sobre as irregularidades pela autoridade administrativa competente já em 5/5/2016, pelo Ofício 449/SEAUD/MG/DENASUS/SGEP-MS, quando foi encaminhada cópia do relatório preliminar de auditoria para apresentação de defesa. Esta veio a ocorrer em 20/5/2016, em correspondência dirigida ao Serviço de Auditoria, SEAUD-MG (peça 14) . Consta do relatório de auditoria informação sobre justificativas apresentadas pela sócia responsável, as quais foram consideradas nas recomendações pertinentes a cada constatação não conforme e posterior conclusão do relatório (peça 1, p. 4-11) . Foi encaminhada cópia do relatório às responsáveis em 18/8/2016, e em 14/12/2016 comunicado que estava finalizada a fase de defesa administrativa, requerendo-se o recolhimento da quantia de R$ 223.050,95 para quitação do débito (peças 8 e 11) . Por fim, também foi publicado edital convocando a Sra. Carolina Luiza da Costa para retirar e atender a notificação devolvida ao remetente (peça 13) .
Valor de Constituição da TCE
Verifica-se que o valor atualizado do débito apurado (sem juros) em 1/1/2017 é de R$ 197.458,19é superior, portanto, a R$ 100.000,00, na forma estabelecida conforme os arts. 6º, inciso I, e 19 da IN/TCU 71/2012, modificada pela IN/TCU 76/2016.
VERIFICAÇÃO DA EXISTÊNCIA DE OUTROS DÉBITOS
Em atenção ao comando contido no item 9.4 do Acórdão 1772/2017-TCU-Plenário, de relatoria do Exmo. Ministro-Substituto Augusto Sherman Cavalcanti, e em atendimento ao disposto no art. 6º, § 1º, da Instrução Normativa TCU 71/2012, informa-se que não foi constatada a existência de outros débitos imputáveis aos responsáveis arrolados nestes autos em demais processos em tramitação no Tribunal. 
EXAME TÉCNICO			 
Esgotamento da via administrativa do Ministério da Saúde para ressarcimento do dano
Preliminarmente, oportuno consignar que, nos termos do art. 23, § 1º, do Decreto 7.827/2012, que regulamenta a Lei Complementar 141/2012, e item 9.3.5.2 do Acórdão 1072/2017-TCU-Plenário (Relator Min. Bruno Dantas) , foram esgotadas, na via administrativa de controle interno do Ministério da Saúde, as medidas para ressarcimento do dano, conforme notificações aos responsáveis constantes das peças 6,8,9,11 e 13. 
Caracterização das irregularidades geradoras do dano ao erário
As farmácias e drogarias que participam do Programa Farmácia Popular do Brasil estão sujeitas à legislação que regulamenta a matéria, notadamente a Lei 10.858, de 13/4/2004, o Decreto 5.090, de 20/5/2004, e diversas portarias do Ministério da Saúde. No caso presente, cita-se a Portaria 184/GM/MS, de 3/2/2011, depois revogada pela Portaria 971/GM/MS, 15/5/2012, que veio a ser revogada pela Portaria 111/GM/MS, de 28/12/2016. Registra-se que as normas do Gabinete do Ministro da Saúde, que haviam sido publicadas no período de 1990 até 28 de setembro de 2017, foram consolidadas em seis Portarias de Consolidação (PRC) . Dessa forma, a Portaria 111/2016 foi revogada e teve seu texto consolidado na Portaria de Consolidação 5, de 28/9/2017, Seção III, Anexo LXXVII, que passou a regulamentar o Programa Farmácia Popular a partir desta data.
A auditoria realizada pelo Denasus na Drogaria L J Ltda. – ME/Drogaria Alegria, CNPJ 11.030.346/0001-59, localizada à rua Conceição de Lanes, 50, bairro Alegria, município de Simonésia/MG, deu origem ao relatório 16386/MS/SGEP/DENASUS (peça 1, e anexos, peça 28 a 32) , cujas conclusões embasaram o desenvolvimento da tomada de contas especial e o levantamento do débito, conforme apresentado no relatório do tomador de contas especial (peça 21, p. 2-8) .
Foram apontadas no relatório ocorrências relacionadas a:
a) 	registro de dispensação de medicamentos sem apresentação de notas fiscais de aquisição, no valor histórico de R$ 155.730,69, em afronta ao § 2º do art. 27, art. 43 e inciso I do art. 44 da Portaria 184/GM/MS, de 3/2/2011, e § 2º e 3º do art. 23, art. 39, e inciso I do art. 40 da Portaria 971/GM/MS, de 15/5/2012. Evidência: constatações 422370, 422372, 422373 e 422374 (peça 1, p. 5-9) ; 
b) 	dispensação em nome de pessoa falecida, no valor histórico de R$ 2.148,59, contrariando os artigos 21, 22, 23 e 40 da Portaria 971/GM/MS, de 15/5/2012. Evidência: constatação 422376 (peça 1, p. 9-10) ; e 
c) 	não apresentação de cópias dos cupons vinculados e receitas médicas solicitadas e/ou irregularidades em cupons e receitas médicas apresentados pela empresa auditada, no valor de R$ 2.492,17, violando os art. 26 e 44 da Portaria 184/GM/MS, de 3/2/2011 e arts. 22 e 40 da Portaria 971/GM/MS, de 15/5/2012. Evidência: constatações 422378 e 422379 (peça 1, p. 10-11) .
Considerando a baixa materialidade no conjunto do débito (apenas 3%) , e tendo por norte a racionalidade, economia administrativa e celeridade processual, os valores referentes às constatações “b” e “c” serão agregados a uma só dívida atualizada na proposta de citação. 
Diante das irregularidades mencionadas no relatório do Denasus, e invocando o § 1°, artigo 43, e artigo 40 da Portaria MS 111 de 28/1/2016; artigo 71, inciso II da Constituição Federal/1988 e artigo 5°, inciso II da Lei 8443/1992, foi responsabilizada a empresa Drogaria Luzsanches Ltda. – ME, atual Drogaria L J Ltda. – ME/Drogaria Alegria, solidariamente à representante legal à época das ocorrências, Sra. Carolina Luiza da Costa, conforme relatório do tomador de contas (peça 21, p. 9) .
Em pesquisa à base de dados de Acórdãos do TCU, foram localizados três processos julgados referentes ao Programa Farmácia Popular do Brasil que já tiveram acórdãos publicados até a presente data, os TCs Processo 002.874/2014-8, 03.274/2013-6 e Processo 030.027/2017-9. Em todos esses processos foi considerada a responsabilização solidária do representante legal e da empresa, não se vislumbrando motivo para entendimento diverso. Em raciocínio convergente, embora não se veja de pronto no arcabouço jurídico estabelecido para o Programa Farmácia Popular do Brasil condições inequívocas para o enquadramento in totum na Súmula TCU 286, quando a pessoa jurídica de direito privado responde solidariamente com seus administradores pelos danos causados ao erário na aplicação desses recursos, entende-se cabível invocar aquele entendimento considerando uma situação fática e continuada, amparada em seguidas portarias e concertações com as farmácias participantes, a exemplo do disposto no parágrafo 3º do artigo 46 da Portaria 971/GM/MS, de 15/5/2012, estendendo-se as penalidades ao proprietário ou empresário individual, ou aos sócios empresários, em caso de descredenciamento do programa.
Em recente julgado (Acórdão 5259/2018-TCU-Primeira Câmara, relator Ministro Vital do Rêgo, proferido no TC Processo 030.027/2017-9) , os posicionamentos da unidade técnica, do Ministério Público Junto ao TCU e do Relator foram uníssonos por considerar o caráter convenial conferido às avenças firmadas com farmácias e drogarias privadas pelo Programa Farmácia Popular do Brasil, o que corrobora a citação da pessoa jurídica em solidariedade com a pessoa física dos seus administradores. Cita-se trecho do Voto condutor do referido Acórdão:
Com relação à matéria de fato, como bem ressaltou o MPTCU, a norma que instituiu o PFPB (art. 2º, inciso II, da Portaria 184/2011, sucedido pelo art. 2º, inciso II, Portaria 111/2016) atribuiu ao programa, expressamente, a natureza de convênio, por meio do qual é outorgado ao particular (farmácia ou drogaria integrante da rede privada) a gestão de recursos públicos. Assim, ao assumir voluntariamente o múnus público de gestão de recursos do PFPB, o particular se submete à obrigação de prestar contas, conforme disposto no artigo 70, parágrafo único, da Constituição, e, eventual responsabilização em caso mau uso dos recursos geridos, consoante dispõe o artigo 71, inciso II, da CF/1988.
Nesse contexto, compartilho o entendimento do MPTCU, no sentido de que, ao se considerar a gestão de recursos públicos no âmbito de uma pessoa jurídica de direito privado, as decisões das pessoas naturais administradoras dessa pessoa jurídica determinam a destinação a ser dada àqueles recursos públicos. Isso faz com que, além da pessoa jurídica, também seus administradores sejam obrigados, pessoalmente, a comprovar a regular aplicação dos recursos públicos submetidos às suas decisões, a exemplo do que deliberou esta Corte no Acórdão 8969/2016-TCU-Segunda Câmara (Rel. Min. Raimundo Carreiro) .
De outra feita, mantém-se a posição do tomador de contas especial quanto à não responsabilização da sócia Sra. Nairely Luiza da Costa, CPF XXX.567.046-XX, uma vez que está claro no contrato social que todos os atos de gestão eram da alçada da Sra. Carolina Luiza da Costa (peça 5, p. 2) .
Uma vez que responsabilidade subjetiva perscrutada pelo TCU deve ser analisada em relação à conduta da pessoa humana, e considerando que as duas sócias à época das ocorrências deixaram a empresa em 7/10/2016, e a data mais recente das irregularidades é 31/8/2015, não há razão para inclusão dos atuais sócios no rol de responsáveis, Sr. Luiz José de Oliveira, CPF XXX.570.886-XX, e Sra. Juciane Pereira Gomes, CPF XXX.236.056-XX, que assumiram a empresa a partir de 7/10/2016 (peça 26) . 
Citações
Em cumprimento ao Despacho do Secretário da Secex-TCE (peça 36) , foi promovida a citação dos responsáveis por meio dos ofícios:
empresa Drogaria L J Ltda. – ME/Drogaria Alegria: 0309/2018-TCU/Secex-TCE, de 14/6/2018 (peça 37) , tendo tomado ciência no dia 17/7/2018, por meio do AR constante da peça 39;
Sra. Carolina Luiza da Costa: 0308/2018-TCU/Secex-TCE, de 14/6/2018 (peça 38) , tendo tomado ciência no dia 7/12/2018, por meio do AR constante da peça 47.
Revelia dos responsáveis
Apesar de os responsáveis terem tomado ciência dos expedientes que lhes foram encaminhados, conforme atestam os avisos de recebimento (AR) que compõem as peças 39 e 47, não atenderam à citação e não se manifestaram quanto às irregularidades verificadas. Cabe destacar que o recebimento das comunicações foi realizado pelos próprios responsáveis, conforme assinaturas por extenso, apostas no respectivos ARs.
Transcorrido o prazo regimental fixado e mantendo-se inertes os aludidos responsáveis, impõe-se que sejam considerados revéis, dando-se prosseguimento ao processo, de acordo com o art. 12, § 3º, da Lei 8.443/1992.
Culpabilidade
No âmbito do TCU, é considerado de boa-fé o responsável que, embora tenha concorrido para o dano ao erário ou outra irregularidade, seguiu as normas pertinentes, os preceitos e os princípios do direito. A análise, portanto, é feita sob o ponto de vista objetivo, sem que seja necessária a comprovação de má-fé (dolo) , mas apenas da ausência de boa-fé objetiva (Acórdão 7936/2018-TCU-Segunda Câmara, rel. Min. Augusto Sherman) .
É razoável afirmar que os responsáveis tinham consciência da ilicitude dos atos que praticaram, sendo-lhes exigível conduta diversa, tendo em vista a clareza dos normativos a que estavam vinculados na gestão do PFPB e que foram violados. Dessa forma, diante dos elementos carreados aos autos, não é possível afirmar a existência de boa-fé dos responsáveis.
Verificação do Prazo de Prescrição da Pretensão Punitiva
Observa-se não ter ocorrido a prescrição da pretensão punitiva por parte do TCU que, nos termos do entendimento firmado no Acórdão 1441/2016-TCU-Plenário (Rel. Ministro Benjamin Zymler) , subordina-se ao prazo geral de prescrição indicado no art. 205 do Código Civil, qual seja, dez anos contados a partir da data de ocorrência da irregularidade sancionada, nos termos do art. 189 do Código Civil. As irregularidades discutidas nesta TCE ocorreram nos exercícios de 2012 a 2015, portanto há menos de 10 anos.
CONCLUSÃO
Diante da revelia da empresa Drogaria L J Ltda. – ME/Drogaria Alegria, CNPJ 11.030.346/0001-59, e da Sra. Carolina Luiza da Costa, CPF XXX.286.896-XX, e inexistindo nos autos elementos que permitam concluir pela ocorrência de boa-fé ou de outros excludentes de culpabilidade em sua conduta, propõe-se que suas contas sejam julgadas irregulares e que os responsáveis sejam condenados em débito, bem como aplicada a multa prevista no art. 57 da Lei 8.443/1992.
PROPOSTA DE ENCAMINHAMENTO
Diante do exposto, submetem-se os autos à consideração superior, propondo:
considerar revéis, para todos os efeitos, a empresa Drogaria L J Ltda. – ME/Drogaria Alegria, CNPJ 11.030.346/0001-59, e a Sra. Carolina Luiza da Costa, CPF XXX.286.896-XX, dando-se prosseguimento ao processo, nos termos do art. 12, § 3º, da Lei 8.443/1992 c/c o art. 202, § 8º, do RI/TCU;
com fundamento nos arts. 1º, inciso I, 16, inciso III, alíneas “b” e “c” da Lei 8.443/1992 c/c os arts. 19 e 23, inciso III, da mesma Lei, e com arts. 1º, inciso I, 209, inciso IV, 210 e 214, inciso III, do Regimento Interno, que sejam julgadas irregulares as contas da empresa Drogaria L J Ltda. – ME/Drogaria Alegria, CNPJ 11.030.346/0001-59, e da Sra. Carolina Luiza da Costa, CPF XXX.286.896-XX, e condená-los, de forma solidária, ao pagamento das quantias a seguir especificadas, com a fixação do prazo de quinze dias, a contar das notificações, para comprovarem, perante o Tribunal (art. 214, inciso III, alínea “a”, do Regimento Interno) , o recolhimento das dívidas aos cofres do Tesouro Nacional, atualizadas monetariamente e acrescidas dos juros de mora, calculados a partir das datas discriminadas, até a data dos recolhimentos, na forma prevista na legislação em vigor, abatendo-se, na oportunidade, os valores já ressarcidos:
	Data
	Valor histórico
 (R$) 

	14/03/2012
	430,35

	14/03/2012
	4,46

	14/03/2012
	92,31

	27/03/2012
	219,12

	27/03/2012
	25,56

	27/04/2012
	442,14

	12/06/2012
	1321,13

	12/06/2012
	9,60

	12/06/2012
	86,36

	14/06/2012
	1020,60

	14/06/2012
	26,92

	27/07/2012
	1464,26

	27/07/2012
	842,67

	27/07/2012
	105,56

	27/07/2012
	66,62

	23/08/2012
	1819,27

	23/08/2012
	1018,44

	23/08/2012
	26,92

	23/08/2012
	57,56

	23/08/2012
	30,69

	10/09/2012
	1218,78

	10/09/2012
	2374,86

	10/09/2012
	26,24

	10/09/2012
	24,77

	10/09/2012
	12,00

	08/10/2012
	2974,88

	08/10/2012
	1698,03

	08/10/2012
	13,46

	08/10/2012
	27,56

	08/10/2012
	9,60

	08/10/2012
	27,21

	08/11/2012
	2432,68

	08/11/2012
	1337,85

	08/11/2012
	4,80

	08/11/2012
	12,78

	18/12/2012
	2626,41

	18/12/2012
	1385,91

	18/12/2012
	4,80

	18/12/2012
	26,24

	18/12/2012
	13,46

	18/12/2012
	2,40

	30/12/2012
	1506,06

	30/12/2012
	2484,99

	30/12/2012
	26,40

	30/12/2012
	26,24

	30/12/2012
	2,40

	30/12/2012
	13,46

	19/02/2013
	836,73

	19/02/2013
	25,88

	07/03/2013
	2585,07

	07/03/2013
	2,40

	14/03/2013
	3044,42

	14/03/2013
	1440,99

	14/03/2013
	12,78

	14/03/2013
	4,80

	14/03/2013
	4,80

	14/03/2013
	20,45

	08/04/2013
	1682,29

	16/04/2013
	707,67

	16/04/2013
	12,78

	31/05/2013
	2530,68

	31/05/2013
	1074,33

	31/05/2013
	7,20

	31/05/2013
	26,24

	31/05/2013
	7,20

	04/06/2013
	938,79

	04/06/2013
	2311,05

	04/06/2013
	24,96

	04/06/2013
	7,20

	01/07/2013
	614,25

	01/07/2013
	24,96

	02/07/2013
	698,36

	02/07/2013
	117,52

	29/07/2013
	2667,38

	29/07/2013
	1150,47

	29/07/2013
	7,20

	29/07/2013
	24,96

	29/07/2013
	13,42

	30/08/2013
	779,49

	30/08/2013
	1590,67

	30/08/2013
	11,50

	30/08/2013
	24,00

	01/10/2013
	1840,25

	01/10/2013
	9,60

	02/10/2013
	436,32

	02/10/2013
	13,46

	02/10/2013
	12,92

	12/11/2013
	2413,09

	12/11/2013
	705,78

	12/11/2013
	26,24

	12/11/2013
	9,60

	12/11/2013
	24,00

	06/12/2013
	1964,46

	06/12/2013
	447,66

	06/12/2013
	12,78

	06/12/2013
	12,00

	06/12/2013
	9,15

	30/12/2013
	533,52

	30/12/2013
	2438,14

	30/12/2013
	12,00

	30/12/2013
	39,02

	30/12/2013
	9,15

	07/02/2014
	3131,79

	07/02/2014
	105,52

	07/02/2014
	26,30

	28/02/2014
	1081,35

	28/02/2014
	4807,86

	28/02/2014
	703,89

	28/02/2014
	26,24

	28/02/2014
	12,00

	28/02/2014
	12,78

	28/02/2014
	16,69

	28/02/2014
	16,69

	28/02/2014
	59,90

	16/04/2014
	4356,18

	16/04/2014
	470,07

	16/04/2014
	38,66

	16/04/2014
	16,80

	16/04/2014
	40,72

	16/04/2014
	59,90

	12/05/2014
	472,77

	12/05/2014
	3424,50

	12/05/2014
	16,55

	12/05/2014
	26,40

	12/05/2014
	4,80

	12/05/2014
	21,00

	12/05/2014
	3,77

	12/05/2014
	6,30

	30/05/2014
	460,08

	30/05/2014
	3764,65

	30/05/2014
	7,20

	30/05/2014
	30,01

	30/05/2014
	2,40

	30/05/2014
	3,77

	30/05/2014
	12,92

	30/05/2014
	39,20

	07/07/2014
	4021,99

	07/07/2014
	9,60

	07/07/2014
	58,38

	07/07/2014
	4,80

	08/07/2014
	878,31

	08/07/2014
	26,24

	08/07/2014
	20,46

	31/07/2014
	1681,53

	31/07/2014
	7,20

	31/07/2014
	74,87

	31/07/2014
	2,40

	01/08/2014
	196,29

	01/08/2014
	9,15

	01/08/2014
	3,77

	01/09/2014
	3674,29

	01/09/2014
	79,20

	01/09/2014
	98,30

	01/09/2014
	16,80

	09/09/2014
	629,10

	09/09/2014
	26,24

	09/09/2014
	10,92

	01/10/2014
	4310,21

	01/10/2014
	7,20

	01/10/2014
	77,30

	02/10/2014
	585,36

	02/10/2014
	26,24

	02/10/2014
	36,08

	03/11/2014
	435,24

	03/11/2014
	4279,20

	03/11/2014
	26,24

	03/11/2014
	40,80

	03/11/2014
	47,23

	03/11/2014
	67,10

	28/11/2014
	702,00

	28/11/2014
	26,24

	28/11/2014
	24,23

	01/12/2014
	4354,09

	01/12/2014
	12,00

	01/12/2014
	57,50

	14/01/2015
	4328,25

	14/01/2015
	670,41

	14/01/2015
	31,20

	14/01/2015
	26,24

	14/01/2015
	23,84

	14/01/2015
	89,48

	09/02/2015
	3577,30

	09/02/2015
	74,32

	09/02/2015
	10,79

	09/02/2015
	221,82

	10/02/2015
	436,05

	10/02/2015
	26,24

	10/02/2015
	7,65

	10/02/2015
	48,36

	03/03/2015
	3331,73

	03/03/2015
	415,26

	03/03/2015
	48,00

	03/03/2015
	31,35

	03/03/2015
	23,00

	03/03/2015
	16,69

	03/03/2015
	27,20

	02/04/2015
	2418,91

	02/04/2015
	38,88

	02/04/2015
	31,35

	02/04/2015
	55,20

	02/04/2015
	11,42

	02/04/2015
	36,18

	05/05/2015
	467,10

	05/05/2015
	3700,20

	05/05/2015
	31,35

	05/05/2015
	82,70

	05/05/2015
	15,19

	05/05/2015
	27,20

	12/06/2015
	4206,90

	12/06/2015
	94,00

	12/06/2015
	43,40

	12/06/2015
	20,00

	15/06/2015
	1318,41

	15/06/2015
	46,01

	15/06/2015
	7,65

	15/06/2015
	15,08

	03/07/2015
	5163,30

	03/07/2015
	56,80

	03/07/2015
	4,80

	03/07/2015
	44,80

	06/07/2015
	1302,75

	06/07/2015
	52,22

	06/07/2015
	21,49

	05/08/2015
	5039,70

	05/08/2015
	54,40

	05/08/2015
	49,60

	06/08/2015
	1482,30

	06/08/2015
	52,22

	06/08/2015
	20,45

	06/08/2015
	21,49

	31/08/2015
	1055,70

	31/08/2015
	4306,50

	31/08/2015
	54,40

	31/08/2015
	47,11

	31/08/2015
	11,31

	31/08/2015
	47,20

c) aplicar à empresa Drogaria L J Ltda. – ME/Drogaria Alegria, CNPJ 11.030.346/0001-59, e à Sra. Carolina Luiza da Costa, CPF XXX.286.896-XX, individualmente, a multa prevista no art. 57 da Lei 8.443/1992 c/c o art. 267 do Regimento Interno, com a fixação do prazo de quinze dias, a contar das notificações, para comprovarem, perante o Tribunal (art. 214, inciso III, alínea “a”, do Regimento Interno) , o recolhimento das dívidas aos cofres do Tesouro Nacional, atualizadas monetariamente desde a data do acórdão até a dos efetivos recolhimentos, se forem pagas após o vencimento, na forma da legislação em vigor;
d) autorizar, desde logo, nos termos do art. 28, inciso II, da Lei 8.443/1992, a cobrança judicial das dívidas, caso não atendidas as notificações;
e) autorizar, desde logo, com fundamento no art. 26, da Lei 8.443/1992 c/c o art. 217, do Regimento Interno do TCU, caso seja do interesse dos responsáveis, o parcelamento das dívidas em até 36 parcelas, incidindo, sobre cada uma, os encargos legais devidos, sem prejuízo de alertá-los de que, caso optem por essa forma de pagamento, a falta de comprovação do recolhimento de qualquer parcela implicará o vencimento antecipado do saldo devedor, nos termos do art. 26, parágrafo único, e 59, da Lei 8.443/1992 c/c o art. 217, § 2º, do Regimento Interno do TCU;
f) encaminhar cópia da deliberação ao Procurador-Chefe da Procuradoria da República em Minas Gerais, nos termos do § 3º do art. 16 da Lei 8.443/1992 c/c o § 7º do art. 209 do Regimento Interno do TCU, para adoção das medidas cabíveis; e comunicar-lhe que o relatório e o voto que a fundamentarem podem ser acessados por meio do endereço eletrônico www.tcu.gov.br/acordaos e que, caso haja interesse, o Tribunal pode enviar-lhe cópia desses documentos sem qualquer custo.   	
	
	É o relatório.

não há.

Procurador Marinus Eduardo De Vries Marsico.

TOMADA DE CONTAS ESPECIAL. PROGRAMA FARMÁCIA POPULAR. PREJUÍZOS DECORRENTES DA PRÁTICA DE ATOS NÃO CONSENTÂNEOS À LEGISLAÇÃO DO PROGRAMA. IRREGULARIDADE DAS CONTAS, CONDENAÇÃO EM DÉBITO E APLICAÇÃO DE MULTA.

TOMADA DE CONTAS ESPECIAL (TCE)

Secretaria de Controle Externo de Tomada de Contas Especial (SecexTCE).

Em exame, tomada de contas especial (TCE) instaurada pelo Fundo Nacional de Saúde/Ministério da Saúde (FNS/MS) , em desfavor da empresa Drogaria L J Ltda. – ME/Drogaria Alegria (11.030.346/0001-59) , solidariamente com a Sra. Carolina Luiza da Costa (067.286.896-21) , sócia responsável da referida sociedade empresária limitada, em razão da aplicação irregular dos recursos do Sistema Único de Saúde (SUS) no âmbito do Programa Farmácia Popular do Brasil – Aqui Tem Farmácia Popular, no período de 1/1/2012 a 29/7/2015.
Auditoria realizada pelo Denasus identificou que o referido estabelecimento comercial causou prejuízo ao referido programa, em decorrência de práticas contrárias às normas estabelecidas pelo Ministério da Saúde, no que tange ao registro de dispensação de medicamentos sem apresentação de notas fiscais de aquisição; dispensação em nome de pessoa falecida; e não apresentação de cópias dos cupons vinculados e receitas médicas solicitadas e/ou irregularidades em cupons e receitas médicas apresentadas.
O dano apurado pelo órgão de fiscalização foi da ordem de R$ 160.371,45, em valores históricos.
A responsabilização solidária da pessoa jurídica com a pessoa física de seus sócios administradores encontra amparo no Acórdão 5259/2018-TCU-Primeira Câmara, de minha relatoria.
Instados a apresentarem alegações de defesa, conforme avisos de recebimento (peças 39 e 47) , os responsáveis quedaram-se inertes, restando caracterizada suas revelias, nos termos do art. 12, § 3º, da Lei 8.443/1992.
A unidade técnica propôs, em uníssono, o julgamento pela irregularidade de suas contas, a condenação no débito apurado e a aplicação de multa.
O MPTCU, neste ato representado pelo Procurador Marinus Eduardo De Vries Marsico, anuiu à proposta de mérito da unidade técnica.
De início, aplico aos responsáveis Drogaria L J Ltda. – ME/Drogaria Alegria e Sra. Carolina Luiza da Costa os efeitos da revelia previstos no art. 12, § 3º, da Lei 8.443/1992. 
No mérito, acompanho as manifestações precedentes, cujas análises adoto como minhas razões de decidir. De fato, restam caracterizadas as irregularidades apontadas, relacionadas aos prejuízos decorrentes do descumprimento das regras do Programa Farmácia Popular, e a responsabilidade dos agentes envolvidos, que se utilizaram de recursos públicos sem a apresentação de sua regular aplicação.
Não está caracterizada nos autos a prescrição da pretensão punitiva deste Tribunal, motivo pelo qual proponho também a aplicação da multa prevista no art. 57 da Lei 8.443/1992. De fato, as irregularidades discutidas nestes autos ocorreram nos exercícios de 2012 a 2015 e o ato que determinou a citação foi expedido em 14/6/2018 (peça 36) , antes, portanto, do interregno de dez anos previsto no art. 205 do Código Civil, utilizado subsidiariamente por este Tribunal, conforme Acórdão 1441/2016-TCU-Plenário.
	Dessa forma, face à inexistência nos autos de documentos que afastem as irregularidades apontadas nestes autos, acompanho a proposta de encaminhamento oferecida pela unidade técnica, com apoio do MPTCU, e VOTO pela adoção da minuta de acórdão que trago à consideração deste colegiado.
TCU, Sala das Sessões Ministro Luciano Brandão Alves de Souza, em 27 de agosto de 2019.
Ministro VITAL DO RÊGO 
Relator